臺灣高等法院刑事判決　　　　　　　　94年度上易字第1169號
上　訴　人　臺灣桃園地方法院檢察署檢察官
被　　　告　丁○○
上列上訴人，因被告傷害案件，不服臺灣桃園地方法院93年度易
字第1346號，中華民國94年3 月15日第一審判決（聲請簡易判決
處刑案號：臺灣桃園地方法院檢察署92 年度偵字第18257號），
提起上訴，本院判決如下：
    主  文
原判決撤銷。
丁○○傷害人之身體，處罰金參仟元，如易服勞役，以參佰元折
算壹日。
    事  實
一、丁○○於民國（下同）92年8 月12日（聲請書誤載為14日）
    上午8時30分許，在桃園縣龍潭鄉烏樹林16鄰25之1號曾氏宗
    祠，因不滿甲○○質疑其興建祖祠之帳務不結清公佈而指其
    貪污工程款（丁○○告訴甲○○妨害名譽部分，嗣因甲○○
    死亡，另經檢察官為不起訴處分），遂要求甲○○一起去發
    誓，惟遭甲○○拒絕，丁○○基於傷害犯意，明知當時坐在
    椅子上之甲○○（14年10月25日生）為77高齡之人，遭其拉
    扯有受傷害之虞，猶仍強力拉推甲○○欲使其起身，致甲○○因年事已高不堪拉扯、推拉而跌坐在地，因而受有下背部
    挫傷之傷害。
二、案經甲○○訴由桃園縣政府警察局平鎮分局移送臺灣桃園地
    方法院檢察署檢察官偵查起訴。
    理  由
一、訊據被告丁○○，固坦承有於上開時地，與被害人甲○○在
    宗祠內，因興建祖祠經費帳目發生口角之情事，惟矢口否認
    有傷害犯行，並辯稱：當日在宗祠內，僅其與被害人在裡面
    ，證人乙○○、戊○○、丙○○均未同時在裡面，嗣丙○○
    因接獲電話始趕來，並夥同多人毆打被告，其未毆打被害人
    ，亦未推拉被害人云云。經查：
(一)告訴人甲○○於92年8 月15日警訊時指稱：丁○○推我並拉
    我去發誓，我不肯，丁○○就硬拉我造成我跌倒並受傷云云
    ，又於同年11月19日警訊時指稱：丁○○以為我說他吃錢，
    於是就要將我從椅子上拉起來要發誓，但是他的突發動作及
    一時粗魯用力過大以致我由椅子上跌倒在地上而受傷云云，
    再於92年12月19日偵查中指稱：我坐在椅子上，他（指被告
    ）要拉我起來發誓，我動作比較慢，他就推我跌倒云云，依
    告訴人前後之指述，告訴人就如何遭被告丁○○推拉而受傷
    情節，固非完全一致，然亦無重大歧異可指。
(二)證人乙○○於92年11月19日警訊時證稱：當時我剛好要進入
    曾氏宗祠辦公室內，有看到丁○○將坐在曾氏宗祠辦公室裏
    面之甲○○由椅子上要強拉起來而使甲○○跌倒在地上云云
    ，另於93年1 月29日偵查中證述：我剛進去會議室就看到丁○○要把甲○○從椅子上拉起來，又把他推倒，甲○○就坐
    在地上云云，再於原審另案93年度壢簡字第1179號被告丙○○傷害案件訊問時證稱：當天八點多我在宗祠的會議室看到
    丁○○拉甲○○的手臂，當時甲○○是站著，丁○○先將甲○○手臂往前拉，之後又推他，甲○○就蹲下去云云（參見
    原審93年度壢簡字第1179號卷附93年9 月17日訊問筆錄），
    茲依證人乙○○就被告如何致告訴人甲○○受傷乙節，前後
    所述亦非一致。又證人戊○○在被告與甲○○發生口角爭執
    時並未在場，係事後進入宗祠，始聽聞甲○○表示有遭被告
    推跌倒等情，業據證人戊○○於偵審時證述明確（參見偵查
    卷44、45頁，原審93年度壢簡字第1179號卷附93年9 月17日
    訊問筆錄），則依證人乙○○、戊○○兩人到場所見聞證述
    之情節，是否堪採為告訴人甲○○上開指訴屬實之有利佐證
    ，即有研求餘地，並為本案之關鍵所在。
二、次查：
(一)被告以外之人於審判外之言詞或書面陳述，除法律有規定者
    外，不得作為證據。被告以外之人於偵查中向檢察官之陳述
    ，除顯有不可信之情況外，得為證據，為修正後刑事訴訟法
    第159條第1項、第159條之1 第2項，定有明文。又被告以外
    之人於審判中有下列情形之一，其於檢察事務官、司法警察
    官或司法警察調查中所為之陳述，經證明具有可信之特別情
    況，且為證明犯罪事實之存否所必要者，得為證據：一、死
    亡者。二、身心障礙致記憶喪失或無法陳述者。三、滯留國
    外或所在不明而無法傳喚或傳喚不到者。四、到庭後無正當
    理由拒絕陳述者，亦為同法第159條之3所明定。再者，陳述
    人如具有：當場印象或驚駭表達（或譯為下意識陳述或激動
    表達）情形之一者，因其陳述屬於剎那間自然流露，未及仔
    細思考，無虛假之虞，具有可信賴性之保證，故為傳聞之例
    外（或稱為無限制之傳聞例外），不得以傳聞法則排除之。
    且此種情形傳聞之例外，亦不以陳述人不能到庭為前提要件
    （參照司法院印行美國聯邦證據法第803條(1)(2)內容）。
(二)依前所述，告訴人甲○○就被告如何推拉伊，致伊受傷情節
    ，雖非前後指稱一致，然均指稱被告有推拉伊之行為，則屬
    一致。告訴人嗣於93年6月7日死亡，有其戶籍謄本在卷可稽
    ，顯無法於審判中到庭作證。再者，證人乙○○、戊○○、
    丙○○於本院94年10月6 日審理，接受檢察官之交互詰問時
    ，亦證稱當日甲○○在宗祠內，因與被告發生口角後，跌坐
    在門檻，並要適至現場之戊○○打電話通知丙○○趕往宗祠
    ，乃因丁○○在宗祠內有強拉甲○○之動作，丙○○原在上
    班，聞悉後即趕往宗祠等情在卷（參見本院卷51至54頁），
    對照乙○○、戊○○、丙○○先前偵審中所證情節，及被告
    於警訊時供稱：他不肯去，而他又心虛，約過了半小時之後
    ，他兒子丙○○先動手打我云云（參見偵查卷19頁），以及
    證人曾成富於偵查中證稱：丁○○拉甲○○，他有蹲下去，
    沒有跌倒云云、證人曾盛富（35年12月16日生，住中壢市○○○路70號）於偵查中證稱：甲○○和丁○○發生糾紛時，
    伊不在場，伊至9 點多到場云云（參見偵查卷58、59頁）、
    證人曾盛富（33年2月4日生，住龍潭鄉○○路152 號）原審
    時證稱：丁○○有牽甲○○要去發誓，甲○○到門口就不走
    了，並蹲下去，戊○○就打電話叫人來云云，證人曾盛和於
    原審證稱：有看到戊○○在場，乙○○沒有看到，丁○○要
    牽甲○○去發誓，甲○○不願去云云（參見原審卷14至21頁
    ）、證人曾盛實於原審時證稱：事後甲○○坐在門檻上，當
    時有很多人進來拉甲○○起來，怕他擋到進來拜拜的人進出
    等語（參見原審93年度壢簡字第1179號卷附93年9 月17日訊
    問筆錄），可見告訴人於案發當日上午與被告在宗祠內發生
    口角後，確有跌坐門檻上，並要適到場之戊○○打電話通知
    丙○○前往，丙○○聞訊即趕往現場等情，均甚明確，要堪
    認定，則告訴人於事件發生當時所為之「驚駭表達」，自屬
    陳述人於事件或情況所引起之刺激壓力下，所為有關驚駭事
    件或情況之陳述，毫無虛假之虞，得為傳聞之例外，堪認其
    被害陳述屬實，自堪採為被告不利之認定。
(三)被告雖於本院辯稱：一開始，乙○○、戊○○不在場，當時
    證人曾盛實等多人在場，並主張可偕同曾盛實等人出庭作證
    云云，惟依上所述，戊○○並非一開始即在場，嗣抵達時，
    看見甲○○坐在門檻上，甲○○要伊打電話通知丙○○前往
    乙節，已據證人戊○○於偵審中證述甚詳，並於本院證稱：
    當時僅有乙○○、甲○○、丁○○、丁○○父親曾水潭在場
    等語在卷（參見本院卷53頁），對照證人乙○○上開偵審中
    之證稱，堪認乙○○於證人戊○○到達前，應已在現場無訛
    ，是縱證人乙○○到達宗祠時，並未目睹甲○○與被告間之
    爭執，或彼此間有何推拉動作，然本院係依證人乙○○、戊○○、丙○○之證詞，認定告訴人被害當時「驚駭表達」，
    應堪採信，據以認定被害人案發陳述，符合事實，洵堪採取
    ，則乙○○一開始是否在場，顯無礙上開認定。況被告主張
    乙○○、戊○○一開始時並未在場乙節，亦無客觀事證可憑
    ，且依上所述，依證人曾盛富、曾盛和、曾盛發等多人於偵
    審中所證，足見戊○○於被害人跌坐門檻時即抵達宗祠，是
    被告此部分抗辯，尚難遽採。再者，證人曾盛實於警訊時證
    述「被告要甲○○發誓，甲○○不肯，約過了三十分鐘，丙○○即與另二名男子毆打被告」，核與證人戊○○、丙○○
    證稱丙○○抵達之情節相符，而證人曾盛實並未再就丙○○
    抵達前，究竟發生何事，於警訊時有明確證述，渠於偵查中
    ，除證述「甲○○說有帳目好看，二人就吵起來了」外，未
    就以後發生何事，有所證述，則證人曾盛實如一開始即在場
    ，何以不就所見聞之情形有所證述，卻於原審時始證稱被告
    並未推甲○○，可見被告堅稱渠始終在場云云，尚難採取。
    又依卷內相關曾盛富等多人所證以觀，並無證據可認曾盛和
    等6人始終在場，該6人亦於偵審中作證在卷，且衡以常情，
    被告所稱曾盛和6人如一開始即在場，則嗣抵達丙○○等3人
    ，是否有機會可毆打被告成傷，顯非無疑，被告辯稱曾盛實
    、曾盛和、曾盛富、曾盛發、曾成富、曾盛雲6 人均一開始
    時即在場云云，礙難採取，自均無再傳喚到庭作證必要。
(四)原審固認定：本件被告與告訴人甲○○同為曾氏宗祠之宗親
    ，二人係因於92年8月12日上午8時30分許，在桃園縣龍潭鄉
    烏樹林16鄰25之1 號曾氏宗祠辦公室內，因甲○○質疑被告
    丁○○負責興建祖祠之帳務問題而發生爭執，被告丁○○即
    以手攙扶當時正站立之甲○○，欲至祖先面前發誓以證明清
    白，迨二人走出辦公室至緊臨辦公室隔壁之宗祠門檻時，甲○○即自行坐在門檻上不願再繼續往前，被告丁○○見狀在
    原地停留一會兒即作罷並回到辦公室內，甲○○見丁○○離
    開後即要此時進入宗祠之戊○○撥打電話予其子丙○○表示
    伊遭丁○○推倒在地，丙○○聞言，隨即夥同2 名不詳姓名
    之男子，於同日上午9 時許至前開宗祠辦公室，毆打被告丁○○成傷等節（丙○○所犯傷害罪，業據原審以93年度壢簡
    字第1179號判處有期徒刑二月，並經原審以94年簡上字第43
    號駁回上訴而確定在案），業據證人曾成富、曾盛實、曾盛
    富、曾盛和、曾盛雲、曾盛發，分別於警訊及偵審中結證屬
    實（參見偵查卷21至22頁、33至34頁、57至58頁，原審93年
    度壢簡字第1179號卷附93年9 月17日訊問筆錄，原審93年易
    字第1346號卷附94年1月11日、3月1 日審判筆錄），並據以
    認定：被告自始至終未拉扯或推倒甲○○，甲○○亦未跌倒
    在地而受傷。然依上所述，甲○○當時如非受有驚駭，何須
    要抵達該處之戊○○打電話通知在上班之丙○○趕至現場?
    被告既因疑告訴人指其興建宗祠帳目不清而盛怒在前，又堅
    欲告訴人當場在宗祠向祖先發誓，但為告訴人所拒之際，豈
    有不了了之即收場之理? 可見原審上開認定，顯難採取，是
    本院自得依調查證據所得審理之結果，認定事實，不受原審
    及原審另案就丙○○審理結果認定之拘束，從而，依告訴人
    驚駭表達陳述，堪予採取，佐以告訴人於當日前往敏盛綜合
    醫院龍潭分院就醫，該診斷證明書載明「下背部挫傷」，核
    與告訴人指稱受傷情節，亦屬一致，足見告訴人上開指稱，
    符合事實，自堪採信。綜上所述，被告辯稱其未推拉告訴人
    跌倒受傷，核係卸責之詞，不足採信，被告上開犯行，洵堪
    認定，自應依法論科。
三、核被告所為，係犯刑法第277條第1項之傷害罪。原審經審理
    之結果，認被告犯罪不能證明，因而為其無罪之諭知，固非
    無見，但依上所述，顯有違誤。檢察官執此指摘原判決不當
    ，自為有理由，應由本院撤銷改判。爰審酌被告素行良好，
    犯罪動機、所生危害尚非重大、犯後態度等一切情狀，量處
    如主文第二項所示之刑，並諭知易服勞役之折算標準，以示
    懲儆。
據上論斷，應依刑事訴訟法第369條第1項前段、第364條、第299
條第1項前段，刑法第277條第1項、第42條第2項，罰金罰鍰提高
標準條例第1條前段、第2條，判決如主文。
本案經檢察官許仲瑩到庭執行職務
中　　華　　民　　國　　94　　年　　10　　月　　20　　日
　　　　　　　　　刑事第九庭  審判長法　官  陳  祐  治
　　　　　　　　　　　　　　　　    法　官  王  炳  梁
　　　　　　　 　 　　　　　　　　　法　官  蔡  聰  明
以上正本證明與原本無異。
不得上訴。
                                    書記官  郭  台  發
中　　華　　民　　國　　94　　年　　10　　月　　20　　日
附錄：本案論罪科刑法條全文
刑法第277條：
傷害人之身體或健康者，處三年以下有期徒刑、拘役或一千元以
下罰金。
犯前項之罪因而致人於死者，處無期徒刑或七年以上有期徒刑；
致重傷者，處三年以上十年以下有期徒刑。
